【裁判字號】    98,訴,4083
【裁判日期】    990507
【裁判案由】    貪污治罪條例
【裁判全文】
臺灣臺中地方法院刑事判決              98年度訴字第4083號
公  訴  人  臺灣臺中地方法院檢察署檢察官
被      告  丙○○
選任辯護人  陳隆律師
被      告  丁○○
選任辯護人  蕭智元律師
被      告  甲○○
            戊○○
上列被告等因違反貪污治罪條例案件，經檢察官提起公訴（98年
度偵字第16553、24723號），及移送併辦（98年度偵字第27733
號），本院判決如下：
    主    文
丙○○、丁○○、甲○○、戊○○均無罪。
    理    由
一、公訴意旨略以：被告丙○○係經濟部水利署第三河川局（下
    稱：第三河川局）河川駐衛警察隊隊員（下稱駐衛警），負
    責經濟部水利署所轄之中央管河川、區排、海堤建造物巡防
    與違法（規）案件查察、取締及處分等工作，係依據法令服
    務於國家所屬機關，而具有法定職務權限之公務員，竟先、
    後為下列之不法行為：
(一)、被告丙○○與其妻被告丁○○2人共同違背職務上行為，收
    受被告甲○○、戊○○2人所交付賄款部分：緣盜採砂石之
    業者被告甲○○、戊○○等人打算自民國96年3月下旬起，
    在第三河川局管轄之臺中縣東勢鎮明正里水尾堤防大安溪河
    床附近之河川公有地上盜採砂石，然因擔心盜採時，遭到第
    三河川局河川駐衛警於巡查時所取締。被告甲○○因此向被
    告戊○○徵詢如何處理，有無認識之第三河川局駐衛警，能
    否以行賄之方式打通關節，以獲得掩護，被告戊○○則向被
    告甲○○表示渠認識在第三河川局擔任駐衛警之被告丙○○
    及其妻被告丁○○，願意代被告甲○○加以探詢。被告戊○○適巧於96年3月下旬之某日，在苗栗縣卓蘭鎮大安溪旁附
    近林秋發之葡萄園內，遇見被告丙○○之妻被告丁○○時，
    向被告丁○○表達：上揭被告甲○○想要在上揭地點盜採砂
    石，其夫被告丙○○在第三河川局擔任駐衛警，會先拿一些
    錢給她打點，看有沒有辦法得以疏通，幫忙一下，如果被告
    甲○○做的順的話，會再拿一些錢謝謝她等語。被告丁○○
    則應允表示：她來想想看有沒有辦法。即同意代為向其夫被
    告丙○○轉達行賄放水之意，被告戊○○因此向被告甲○○
    轉達應得先以新臺幣（下同）10萬元之款項加以行賄，因此
    被告甲○○、戊○○遂基於關於違背職務之行為行賄之犯意
    聯絡，由被告甲○○於96年3月25日，向其妹王芬蘭借用10
    萬元之現金款項後，由被告甲○○駕車搭載被告戊○○於96
    年3月25日下午3、4時許，前往被告丙○○、戊○○所共同
    熟識之友人林秋發位在苗栗縣卓蘭鎮上新35之7號之住處，
    希望林秋發能帶同2人前往丙○○之住處行賄。然由於林秋
    發不想參與其中，因此未答應共同前往，僅代戊○○協助以
    電話聯繫被告丁○○，表示被告甲○○、戊○○2人等一下
    會前往該住處。被告甲○○於是駕車搭載被告戊○○，2人
    共同攜帶前揭10萬元之現款，於同日晚上7時許，抵達被告
    丙○○位在臺中縣東勢鎮○○街107號2樓之住所樓下巷口附
    近，由被告戊○○下車去按被告丙○○家之電鈴，適由被告
    丁○○前來應門，被告戊○○遂邀被告丁○○下樓準備交付
    賄款，自己再回到被告甲○○之車上，將前揭事先所準備之
    10萬元現鈔，在被告丁○○到達車旁時，交付予被告丁○○
    以轉交被告丙○○收受，以達被告丙○○得以包庇而不主動
    取締被告甲○○盜採砂石之目的。而被告丁○○在收受上揭
    10萬元之賄款後，隨即返回住所內。
(二)、被告丙○○以發還扣案機具為由，向被告甲○○藉勢勒索財
    物未遂部分：由於被告甲○○、戊○○2人自認為已對於第
    三河川局之駐衛警被告丙○○行賄前揭10萬元，因此有恃無
    恐，誤認在上揭地點盜採砂石，將不會受到取締，遂自96年
    3月26日起，即雇用多部之挖土機及砂石車，在上揭東勢鎮
    明正里水尾提防大安溪河床附近之河川公有地上，盜採砂石
    （被告甲○○及戊○○涉嫌盜採砂石罪部分，業已另案判刑
    確定）。詎被告甲○○及戊○○等人未料到轄區或其他司法
    警察機關之人員仍有取締及偵辦盜採砂石之權限，而未加防
    備。適有臺中縣警察局大甲分局泰安派出所警員於96年3月2
    6日晚上，前往前揭盜採地點巡邏時，發現被告甲○○及戊○○等人之盜採砂石行為，遂當場加以偵辦取締，並通知該
    轄區之臺中縣警察局東勢分局及第三河川局等人員前來會同
    處理，當場扣得盜採砂石所用之挖土機2部、砂石車4部等機
    具。而被告甲○○及戊○○等人盜採砂石之犯行，嗣經檢察
    官起訴之後，所查扣之上述挖土機2部、砂石車4部等，業經
    前偵辦之檢察官2次同意函請第三河川局，辦理發還事宜。
    同時被告甲○○亦向被告丙○○表達：能否將前揭盜採之挖
    土機及砂石車等機具，加以發還。因此被告丙○○於97年6
    、7月間某日，一方面允諾邀請該轄區之河川駐衛警乙○○
    ，共同前往臺中縣豐原市○○路之某「7－11便利商店」附
    近，與被告甲○○見面會商機具發還之事宜；另一方面，又
    基於藉勢勒索之犯意，向被告甲○○表示：若要發還前揭扣
    案之挖土機及砂石車的話，需要再交付每部機具各5萬元之
    款項（即合計30萬元）等語。惟被告甲○○因考量被告丙○○所提出之要求太高，且對於先前已給付10萬元之賄款，以
    求疏通，但盜採行為仍遭到查緝一事，仍有疑慮，故未再給
    付被告丙○○所要求之30萬元賄款，被告丙○○因此未進一
    步得手等語，因認被告丙○○涉犯貪污治罪條例第4條第1項
    第5款對於違背職務之行為收受賄賂、第4條第2項、第1項第
    2 款藉勢勒索財物未遂等罪嫌、被告丁○○涉犯貪污治罪條
    例第4條第1項第5款對於違背職務之行為收受賄賂罪嫌、被
    告甲○○、戊○○均涉犯貪污治罪條例第11條第1項之違背
    職務行賄罪嫌。
二、按犯罪事實應依證據認定之，無證據不得認定犯罪事實；又
    不能證明被告犯罪或其行為不罰者，應諭知無罪之判決，刑
    事訴訟法第154條第2項第301條第1項分別定有明文。又所
    謂認定犯罪事實之證據，係指足以認定被告確有犯罪行為之
    積極證據而言，該項證據自須適合於被告犯罪事實之認定，
    始得採為斷罪之資料；且如未能發現相當確實證據，或證據
    不足以證明，自不能以推測或擬制之方法，以為裁判之基礎
    ；而認定犯罪事實所憑之證據，雖不以直接證據為限，間接
    證據亦包括在內，然而無論直接證據或間接證據，其為訴訟
    上之證明，須於通常一般人均不致有所懷疑，而得確信其為
    真實之程度者，始得據為有罪之認定，倘其證明尚未達到此
    一程度，而有合理之懷疑存在時，即難遽採為不利被告之認
    定（最高法院76年台上字第4986號判例參照）。另刑事訴訟
    法第161條第1項規定：檢察官就被告犯罪事實，應負舉證責
    任，並指出證明之方法。因此，檢察官對於起訴之犯罪事實
    ，應負提出證據及說服之實質舉證責任。倘其所提出之證據
    ，不足為被告有罪之積極證明，或其指出證明之方法，無從
    說服法院以形成被告有罪之心證，基於無罪推定之原則，自
    不能為被告有罪之判決。
三、證據能力之說明：按被告以外之人於審判外之陳述，雖不符
    前4條（指刑事訴訟法第159條之1至第159條之4）之規定，
    而經當事人於審判程序同意作為證據，法院審酌該言詞陳述
    或書面陳述作成之情況，認為適當者，亦得為證據；又當事
    人、代理人或辯護人於法院調查證據時，知有第159條第1項
    不得為證據之情形，而未於言詞辯論終結前聲明異議，視為
    有前項之同意。刑事訴訟法第159條之5第1項、第2項定有明
    文。本件被告丙○○、丁○○及其等辯護人就檢察官所提出
    證據（除證人即同案被告甲○○、戊○○、證人林秋發等於
    調查站所製作之筆錄以外）之證據能力，均未於言詞辯論終
    結前聲明異議，自視為同意作為證據，本院審酌各該證據作
    成時之情況，亦認為適當，自具有證據能力。
四、公訴人認被告丙○○涉犯貪污治罪條例第4條第1項第5款對
    於違背職務之行為收受賄賂、第4條第2項、第1項第2款藉勢
    勒索財物未遂等罪嫌、被告丁○○涉犯貪污治罪條例第4條
    第1項第5款對於違背職務之行為收受賄賂罪嫌、被告甲○○
    、戊○○均涉犯貪污治罪條例第11條第1項之違背職務行賄
    罪嫌，無非係以證人即被告甲○○、戊○○於調查站、偵查
    中之供述、證述、證人林秋發、王芬蘭、陳思頻、乙○○於
    偵查中之證述、扣案現金收支簿、本院97年度易字第1335號
    卷（即被告甲○○、戊○○盜採砂石案卷）、經濟部水利署
    第三河川局97年4月22日水三管字第09702006690號函、通訊
    監察譯文等，為其主要論據。訊據被告甲○○、戊○○均坦
    承，確有於上開時間、地點，交付被告丁○○現金10萬元，
    用以打點疏通盜採砂石之事，及於前開時間、地點，被告丙○○帶同證人乙○○前來，與被告甲○○談論扣案機具發還
    之事；惟訊據被告丙○○、丁○○均堅決否認有何貪污犯行
    ，被告丙○○辯稱：伊不知被告丁○○有無收取10萬元，伊
    也未曾向被告甲○○表示可以盜採砂石，被告甲○○盜採砂
    石的地點不是伊負責巡防的轄區；伊沒有向被告甲○○表示
    發還機具的對價是每臺機具5萬元等語；被告丁○○辯稱：
    伊從未自被告甲○○、戊○○處收取10萬元，被告甲○○、
    戊○○也未曾到伊家裡找伊等語。經查：
(一)、就起訴書所載被告丙○○與其妻被告丁○○2人共同違背職
    務上行為，收受被告甲○○、戊○○2人所交付賄款部分：
１、被告甲○○、戊○○於96年3月26日，在第三河川局管理之
    河川公有地即臺中縣東勢鎮明正里水尾堤防之大安溪河床，
    未經許可而盜採砂石，為臺中縣警察局東勢分局員警查獲之
    事實，業據被告甲○○、戊○○坦承不諱，且該盜採砂石案
    件，業經本院於97年8月19日以97年度易字第1335號判處被
    告甲○○有期徒刑6月、被告戊○○有期徒刑5月確定，被告
    甲○○於97年11月19日易科罰金執行完畢、被告戊○○於98
    年3月7日執行完畢，有本院刑事判決、臺灣高等法院被告前
    案紀錄表各乙份在卷可參。
２、被告丁○○雖以前開言詞置辯，然查：
(1)、證人即同案被告甲○○於偵查中結證稱：96年3月時，伊想
    去大安溪河床盜取砂石，伊就問戊○○有無認識河川局的人
    員可以疏通關係，想說是大安溪的河川警察，看能不能不被
    抓，伊知道戊○○認識丙○○，叫戊○○幫伊問問看可不可
    以跟河警疏通關係，讓伊可以盜採砂石。在96年3月20幾日
    ，被抓前幾天，晚上7、8點天暗時，伊去卓蘭載戊○○，戊○○打電話給丙○○老婆，伊不認識，講話內容伊不知道，
    應該只是打電話說要過去，後來戊○○說要過去丙○○家，
    大概當天7、8點在丙○○家巷口伊遞10萬元的現金，都是1
    萬元一疊給戊○○，戊○○再交給丙○○老婆，中間都沒有
    對話就離開了，時間沒有一分鐘，伊沒有仔細看對方長相，
    可能戊○○之前就已經先跟丙○○老婆講好，所以沒有任何
    對話等語（見臺灣臺中地方法院檢察署97年度他字第2416號
    偵查卷第28頁）；於本院審理時結證稱：96年3月26日伊有
    在臺中縣東勢鎮明正里水尾堤防的大安溪河床河川公有地盜
    採砂石，而被東勢分局查獲。之前伊看到有人在那邊施工，
    伊就跟戊○○說伊想要去那邊挖砂石，問他有沒有認識的人
    ，可以幫忙處理，戊○○說要問看看，之後一、二天後，戊○○跟伊說已經談好了，跟伊說先準備好10萬元，伊錢準備
    好之後，就去找戊○○，戊○○帶伊去林秋發他家，戊○○
    進去林秋發他家，伊在林秋發家門口外面等，等了一下子之
    後，戊○○就跟伊說要去丙○○他家，伊就載著戊○○一起
    出發到丙○○他家，伊開車是開到丙○○他家門口，戊○○
    下車一下子就上車了，後來丙○○的太太丁○○就過來，她
    沒有上伊的車，伊把錢拿給戊○○，由戊○○交給丁○○，
    然後伊與戊○○就走了。戊○○將錢交給丁○○時，戊○○
    沒有說什麼話等語（見本院99年3月4日審理筆錄第5至7頁）
    。
(2)、證人即同案被告戊○○於偵查中結證稱：96年3月25日的3、
    4天前，伊在苗栗縣卓蘭鎮大安溪旁林秋發的葡萄園那邊，
    遇到丁○○，伊跟她說甲○○要在那邊盜採砂石，看她能不
    能跟他老公丙○○講一下，當時沒有約定金額，伊說會先拿
    一些錢給她打點，如果甲○○做的順的話，他會再拿一些謝
    謝她，丁○○說她會幫伊等想辦法，當時有確定要給丁○○
    錢，但沒有約定何時去送錢。於96年3月25日傍晚的時候，
    甲○○帶牛皮紙袋裝的10萬元過來，找伊一起過去，伊不曉
    得丁○○的電話號碼，便帶甲○○去卓蘭林秋發家找林秋發
    ，請林秋發帶伊、甲○○過去，林秋發說他沒有空，不要過
    去，他說幫伊等打電話約丁○○，好像是撥打丁○○的手機
    ，林秋發跟丁○○說伊、甲○○要過去找她，意思是要送錢
    ，林秋發有跟丁○○說伊大約半個多小時會到，當時是丁○○接林秋發的電話。聽林秋發講話的口氣，應該是跟丁○○
    聯絡。有沒有聯絡到丙○○，伊不知道，伊知道丁○○住哪
    一棟房子，就去她家樓下按電鈴，按完電鈴就跟丁○○說伊
    到了。之前在葡萄園的時候，伊就跟丁○○講過要去送錢，
    後來林秋發又打電話說伊與甲○○要過去。伊在葡萄園跟丁○○見一次面，說要給她前金去打點，沒有講到金額，她說
    會幫忙想辦法，意思就是答應了。當天林秋發打電話的時候
    ，伊沒有跟丁○○講到電話，伊當天有進去林秋發家，有聽
    到林秋發打電話給丁○○，在林秋發家裡，停留約10分鐘。
    伊與甲○○是在送錢完，才開始挖砂石的等語（見臺灣臺中
    地方法院檢察署98年度偵字第24723號偵查卷第3至5頁）；
    於本院審理時結證稱：伊之前在卓蘭林秋發的哥哥林秋松的
    葡萄園工作認識丁○○。丙○○是河川局的人，有時候會在
    那邊巡防，所以才認識。伊認識他們的時間是在本案盜採砂
    石案之前2、3年前認識的。96年3月26日伊在東勢明正里的
    水尾堤防協助甲○○盜採砂石，伊擔任把風工作，而為警查
    獲。在該日盜採砂石前，甲○○跟伊說他想要在水尾堤防那
    裡盜採砂石，他請伊看有沒有辦法找人疏通。伊在葡萄園工
    作時，剛好遇到丁○○來這邊玩，伊就跟丁○○提起這件事
    情，伊知道丁○○的先生有在河川局擔任駐衛警，認識河川
    局的人員，所以想請她看看有沒有辦法疏通一下，丁○○說
    她會幫伊想辦法，伊跟她說如果她有辦法的話，伊會先請甲○○拿一些前金給她，那些前金是請她拿去疏通，不是給她
    的酬勞。過了幾天以後，甲○○拿錢過來找伊，本來是請林
    秋發帶伊與甲○○一起去丁○○家，後來林秋發說他不想參
    與，但是他有幫忙打電話給丁○○，說伊跟甲○○要過去，
    約好時間以後，伊跟甲○○就兩個人過去丁○○她家，到她
    家樓下，伊下車去按電鈴，按完電鈴後伊就回車上，丁○○
    有下來，甲○○就拿1包紙袋包著的錢，甲○○有跟伊跟說
    那包裡面是錢，甲○○當時坐在駕駛座，甲○○把那包錢交
    給伊，伊當時坐在前乘客座，伊再交給丁○○，把錢交給丁○○以後，伊與甲○○就離開了。伊與甲○○拿10萬元給丁○○時，伊沒有跟丁○○說什麼話等語（見本院99年4月8日
    審理筆錄第6、7頁）。
(3)、證人林秋發於偵查中結證稱：伊認識丙○○、丁○○、戊○○及甲○○。戊○○本來就認識丙○○，可是不知道他的住
    家，伊帶甲○○跟戊○○去丙○○家泡茶，甲○○說要找丙○○，說他們夜間要趕工，必須要找丙○○，伊等便過去泡
    茶，當場很多人，丙○○跟他太太、小孩都在家，還有其他
    不認識的人。對於甲○○送10萬元的事，是隔伊第一次帶他
    們去丙○○家後l、2個禮拜，時間是下午3、4點時，甲○○
    跟戊○○到伊家裡，叫伊陪他們去丙○○那邊，說他們想要
    送10萬元，伊沒有參與，伊跟他們說他們的事情伊不管，他
    們有拿1包東西，用什麼包伊不知道。伊不知道為何甲○○
    及戊○○要送錢。甲○○及戊○○去送錢那一天，有到伊家
    裡，伊家地址在苗栗縣卓蘭鎮上新35之7號，他們停留沒有
    多久，伊沒有和他們一起去。伊知道丙○○老婆的電話，伊
    用手機撥打給丁○○，伊的手機號碼是0000000000，她的電
    話伊忘記了，應該放在家裡，伊都叫丙○○的太太淑惠，她
    的名字應該是丁○○。應該也是跟她講說甲○○跟戊○○要
    去找她，甲○○有沒有進來伊家裡，伊忘記了。印象中他們
    說要去送東西，但實際上有沒有去，伊不知道等語（見臺灣
    臺中地方法院檢察署98年度偵字第16553號偵查卷第一卷第
    113頁、98年度偵字第24723號偵查卷第22至23頁），則依證
    人林秋發、甲○○、戊○○上開證述，證人甲○○、戊○○
    二人確有於96年3月25日一同前往證人林秋發住處，證人戊○○請證人林秋發撥打電話予被告丁○○，告知證人甲○○
    、戊○○將前往被告丁○○住處，並約定時間後，證人甲○○、戊○○二人即一同前往被告丁○○住處附近，由證人戊○○下車按被告丁○○住處門鈴後，返回證人甲○○所駕駛
    之車上，被告丁○○自其住處出來後，即至證人甲○○所駕
    駛之車旁，證人甲○○將以紙袋包裹之現金10萬元交予證人
    戊○○，由證人戊○○將該裝有10萬元現金之紙袋交予被告
    丁○○。
(4)、證人即同案被告甲○○之妻陳思頻於偵查中結證稱：扣案的
    行事曆帳冊是伊記載的，目的是要作帳給伊先生甲○○看，
    因為是甲○○在賺錢，伊剩多少錢會記在上面，如果有大筆
    的款項，他收回來後會跟伊講這筆錢花在哪裡，如果請款回
    來，他會先說他用掉什麼部分。96年3月27日上面記載律師6
    萬，下面寫芬10萬，芬是指王芬蘭，伊先生在前2、3天跟王
    芬蘭拿10萬，96年3月27日的律師費6萬是當天甲○○被抓，
    伊先打電話問人家律師要多少錢，就先在上面記載6萬元要
    拿來支出，這筆款項不是向王芬蘭借的錢等語（見臺灣臺中
    地方法院檢察署98年度偵字第16 553號偵查卷第三卷第204
    、205頁）；證人即同案被告甲○○之妹王芬蘭於偵查中結
    證稱：甲○○在96年3月間，曾向伊借10萬元，但沒有說借
    錢的目的，伊有打電話給伊大嫂陳思頻，10萬元是伊自己身
    上有放錢，伊先生賺錢拿回來後，伊放在身上，沒有拿去存
    ，就直接借給甲○○，伊先生從事鑄砂，他領取的工資會交
    給伊。伊不知道甲○○借錢的目的，事後是陳思頻跟伊說的
    ，是說要給人家的，但對方是誰，伊不知道等語（見臺灣臺
    中地方法院檢察署98年度偵字第16553號偵查卷第三卷第205
    、206頁）；又證人甲○○於本院審理時結證稱：伊拿給丁○○的錢是伊太太交給伊的，因為家裡的錢都是伊太太在管
    理，所以伊要用錢都要跟伊太太拿，伊太太跟伊說錢是跟伊
    妹妹借的等語（見本院99年3月4日審理筆錄第11頁）；且參
    以扣案由證人陳思頻所記載之行事曆現金收支情形，確有記
    載96年3月27日「芬10萬」，有該行事曆乙份在卷可參（見
    臺灣臺中地方法院檢察署98年度偵字第16553號偵查卷第三
    卷第176頁），則依證人甲○○、陳思頻、王芬蘭前揭所述
    ，被告甲○○交予被告丁○○之現金10萬元，係證人甲○○
    向其妹王芬蘭所借得。
(5)、偵查中被告丁○○同意接受測謊鑑定，被告丁○○於測前會
    談否認伊有於東勢租處巷口收受被告戊○○交付之10萬元，
    經測謊儀器先以刺激測試法【The Stimulation Test（ST）
    】檢測生理反應及熟悉測試後，再以區域比對法【TheDoDPI
    Zone Comparison Technique（ZCT）】測試，經採7分位數
    據分析法比對分析，結果被告丁○○對於下列問題均呈不實
    反應：「1、你有沒有收受戊○○交付的10萬元？答：沒有
    ；2.你有沒有在東勢租處巷口收受被告戊○○交付之10萬元
    ？答：沒有。」，有測謊鑑定書乙份在卷可稽（見臺灣臺中
    地方法院檢察署98年度偵字第16553號偵查卷第三卷第116至
    14 2頁），則被告丁○○就證人戊○○、甲○○上揭所指，
    其曾於東勢租處巷口收受證人戊○○交付之10萬元乙節呈說
    謊反應。
(6)、又被告丁○○於調查站詢問時陳稱：96年3月26日甲○○等
    人涉嫌盜採砂石，伊會到現場是因為有人告訴伊，那裡有人
    盜採砂石，叫伊到現場瞭解一下，是張俊夫告訴伊的，因為
    伊常跟伊先生去巡防，伊知道那個地方叫水尾，張俊夫想說
    伊比較瞭解水利法，伊只到現場看了一下就走了等語（見臺
    灣臺中地方法院檢察署98年度偵字第16553號偵查卷第三卷
    第91頁）；證人甲○○於本院審理時結證稱：伊盜採砂石被
    查獲時，丁○○也在場。當時東勢分局的員警到場時是在堤
    防那裡，伊開車到堤防現場即戊○○被查獲的地點時，有跟
    丁○○的車錯車，丁○○是在車上，伊沒有注意車上還有誰
    ，伊也不知道為何丁○○會在場等語（見本院99年3月4日審
    理筆錄第7、8、10頁），核與被告丁○○於調查站所為之陳
    述相符，若被告丁○○未曾收受被告甲○○所交付之10萬元
    ，何以於被告甲○○盜採砂石遭查獲時到場察看？
(7)、綜上所述，被告丁○○確有於96年3月25日，在其臺中縣東
    勢鎮○○街居所巷口，收受被告甲○○、戊○○所交付之現
    金10萬元。
３、被告丙○○辯稱：伊不知被告丁○○有無收受被告甲○○、
    戊○○所交付之10萬元，伊也未曾向被告甲○○表示可以盜
    採砂石，被告甲○○盜採砂石的地點不是伊負責巡防的轄區
    等語。經查：
(1)、證人甲○○於本院審理時結證稱：伊將10萬元交給丙○○的
    太太，伊不知道丙○○是否會掩護伊等的盜採行動，因為是
    戊○○在處理，伊跟戊○○認識很久了，所以信任他會處理
    好。伊當時請戊○○想辦法，戊○○跟伊說已經講好了，但
    戊○○沒有跟伊說他是跟何人講，講了什麼。伊交10萬元給
    丁○○之前，伊沒有向丁○○、丙○○提及伊要盜採砂石的
    事，伊都只跟戊○○說等語（見本院99年3月4日審理筆錄第
    7、12、13頁）。
(2)、證人戊○○於本院審理時結證稱：伊知道丁○○的先生丙○○有在河川局擔任駐衛警，認識河川局的人員，所以想請她
    看看有沒有辦法疏通一下，伊確實有說過這樣的話。伊與甲○○拿10萬元給丁○○時，伊只有把那包錢交給她之後，沒
    有說話就走了。伊於偵查中曾說，當時伊交錢時有跟丁○○
    說「之前麻煩妳的事，看有沒有辦法幫忙」，當時她沒有說
    話的陳述是實在的。伊不知道伊等要盜採砂石的轄區是何人
    的轄區○○○道那是第三河川局在管的。伊不知道第三河川
    局就他們轄區的巡防，有分配每個巡防員的區域。伊等當時
    拿錢要疏通的對象不一定就是丙○○，因為伊不知道要採砂
    石的地方，到底是誰的管區。之所以把錢交給丁○○，是因
    為伊想丁○○認識河川局的人比較多，所以才拿給她請她幫
    忙。伊不知道丁○○會不會把錢交給丙○○。交付10萬元的
    金額是甲○○決定的，在交付10萬元之前，伊等不曾與丙○○有任何的聯絡。當時在葡萄園時，丁○○說她會想辦法，
    但當時她沒有說會想什麼辦法，丁○○在收款後，沒有通知
    伊10萬元已經轉交給轄區的人。就盜採砂石疏通的事，伊沒
    有跟丙○○提過，丙○○也沒有向伊、甲○○索賄過等語（
    見本院99年4月8日審理筆錄第7、8、11、13、14頁）。
(3)、依證人甲○○、戊○○上開所述，因被告丁○○之夫即被告
    丙○○於第三河川局擔任河川駐衛警，而第三河川局負責管
    理證人甲○○、戊○○等欲盜採之區域即臺中縣東勢鎮明正
    里水尾堤防大安溪河床附近之河川公有地，證人甲○○將盜
    採砂石疏通之事委由證人戊○○處理，證人戊○○認被告丁○○結識較多第三河川局之人，而商請被告丁○○幫忙處理
    疏通之事，故證人甲○○、戊○○於96年3月25日交付現金
    10萬元予被告丁○○，然證人甲○○、戊○○就盜採砂石疏
    通乙節，均未曾與被告丙○○有任何聯繫或接觸，已如證人
    甲○○、戊○○所述，尚難僅以被告丁○○、丙○○二人為
    夫妻關係，遽而推論被告丁○○即有告知被告丙○○就證人
    甲○○、戊○○二人盜採砂石之事需加以通融、掩護。
(二)、就起訴書所載被告丙○○以發還扣案機具為由，向被告甲○○藉勢勒索財物未遂部分：按貪污治罪條例第4條第1項第2
    款所指藉端或藉勢勒索罪，其需行為人以積極之強迫或恫嚇
    之方法向人逼勒財物，致使被害人畏怖生懼而交付財物，始
    足當之，若僅消極之不作為，尚難以該罪相繩，司法院院解
    字第2255號、第3672號解釋、臺灣高等法院臺南分院95年度
    上訴字第733號判決可資參照。被告丙○○雖辯稱：伊沒有
    向被告甲○○表示發還機具的對價是每臺機具5萬元云云。
    惟查：
１、證人戊○○於本院審理時結證稱：盜採砂石被查獲當中，甲○○被查獲2臺挖土機，其中1臺是甲○○的，砂石車4臺。
    事情發生以後，甲○○交保回去以後，有跟伊說看能不能請
    河川局的人幫忙把機具拿回來，伊在葡萄園那裡遇到丙○○
    ，伊就請他看能不能把機具要回來，伊說甲○○要找他，他
    當時就跟伊說他哪個時間有空，在什麼地方，伊就打電話給
    甲○○，告訴甲○○約定的時間、地點，然後他們就自己見
    面。在葡萄園伊跟丙○○說能不能把機具拿回來，當時丙○○沒有說什麼。後來甲○○跟丙○○見面後，甲○○有告訴
    伊，丙○○說要把機具拿回來還要花錢，但是詳情伊忘了。
    伊跟丙○○表示甲○○表示希望能把機具領回來時，丙○○
    沒有說這不是他權限範圍，甲○○是想要知道如何辦理才能
    夠把機具拿回來。丙○○跟伊說，等他跟甲○○見面之後，
    才能說得清楚，他沒有表示那不是他的權限範圍等語（見本
    院99年4月8日審理筆錄第9、15頁）。
２、證人甲○○於本院審理時結證稱：伊盜採砂石被查獲之後，
    被第三河川局扣了2臺挖土機、砂石車4、5臺。伊於盜採砂
    石案件偵查中伊有請求發還機具，每次開庭伊都會問檢察官
    ，檢察官好像說可以申請發還，因為他們有發公文給河川局
    ，要伊直接去跟河川局申請。伊有因為機具沒有發還找丙○○詢問1次，時間是在伊交保後，伊叫戊○○幫伊約丙○○
    ，戊○○跟伊說在豐原市○○路的統一超商前等候，伊就去
    那邊，戊○○沒有一起去，丙○○有帶1個人來，當時伊只
    認識丙○○而已。伊跟丙○○說伊有問檢察官，可不可以把
    機具先領回來，檢察官跟伊說已經有發公文了，問他再來要
    怎麼辦才能把機具拿回來，當天伊都是跟丙○○對話，因為
    另外1個人伊不認識，丙○○當時跟伊說，要寫公文才有辦
    法申請，當天沒有說很多話，因為伊跟丙○○也不熟。丙○○當時曾跟伊說挖土機跟砂石車的代價不一樣，他說如果請
    他們辦的話，他們要寫公文，看1臺要多少錢，他當時確實
    有跟伊說1臺要5萬元，還說挖土機與砂石車的代價不同，挖
    土機比較貴。後來伊就機具發還，丙○○跟伊說的錢，伊沒
    有給他。伊不知道當時丙○○為何會帶1個朋友過來，伊找
    他是因為之前有拿10萬元給丁○○，丙○○應該義務會幫伊
    作這件機具發還的事情才對。伊與丙○○談話時，他的朋友
    距離多遠，伊沒有什麼印象，當時伊與丙○○坐在椅子上談
    ，該名朋友離伊與丙○○有點距離，應該聽不到伊和丙○○
    談話的內容。當天丙○○也沒有介紹伊認識該名朋友，當時
    伊急著要發還機具，因為機具不全部是伊的，別人都在跟伊
    要，伊那時候為了發還機具的事，一直在奔走。丙○○向伊
    提及發還機具要1臺5萬元，除了在統一超商時提過一次外，
    沒有在其他的時候跟伊提，其實當時伊心裡也很不滿，因為
    伊想伊之前已經拿10萬元了，他還跟伊開口要發還機具的錢
    等語（見本院99年3月4日審理筆錄第8、9、11、14頁）。
３、證人乙○○於本院審理時結證稱：本案盜採砂石的地點，臺
    中縣東勢鎮明正里水尾堤防大安溪河床附近的河川公有地，
    於本件查獲時是伊負責的區域。伊跟丙○○是同事，平常沒
    有往來。97年6、7月間的某個假日，伊跟丙○○一起到臺中
    縣豐原市○○路的統一超商與甲○○碰面。當天丙○○到伊
    家裡找伊，說有人要找伊，伊搭乘丙○○的車，在路途中丙○○告訴伊，有業者要問伊機具發還的作業流程，他就載伊
    到該便利商店。伊當時人已經在車上，沒有辦法拒絕。到現
    場後，才知道是甲○○，伊記得在見面之前，曾經有1個人
    拿著地檢署的公文到河川局問伊機具發還的事情，伊跟他說
    機具在司法審理中，要等到判決確定之後，才能依照河川局
    的作業要點辦理，所以當時伊就沒有受理，來問的那個人是
    瘦瘦黑黑的男子，不是甲○○。在車上時伊聯想應該就是那
    時來問的那個人要來問，後來到便利商店時，甲○○跟伊說
    他就是甲○○，伊當時沒有看到戊○○，甲○○也是問伊機
    具如何發還，伊也是跟他作同樣的回答，之後伊就跟丙○○
    離開了，當天在便利商店碰面待了約5分鐘。當時甲○○是
    開吉普車來，但車上是否有其他人伊不清楚，當時只有甲○○下車來談而已等語（見本院99年4月8日審理筆錄第18至21
    頁）。則依證人甲○○、戊○○、侯祥宏前開證述，證人甲○○確於盜採砂石案件經警查獲交保後，曾經由證人戊○○
    聯絡被告丙○○，於97年6、7月間某日，被告丙○○偕同證
    人乙○○至臺中縣豐原市○○路之統一超商，與證人甲○○
    見面，討論證人甲○○盜採砂石案件遭第三河川局扣押之機
    具發還之事。惟依證人甲○○前開所述，被告丙○○雖曾向
    其提及發還機具1臺5萬元乙節，然被告丙○○並未對證人甲○○為任何強迫或恫嚇，而向證人甲○○逼勒財物之行為。
(三)、綜上所述，就被告丙○○、丁○○被訴共同違背職務上行為
    ，收受被告甲○○、戊○○2人所交付賄款部分，雖被告丁○○確有收受被告甲○○、戊○○所交付之疏通款項10萬元
    ，然公訴人所舉之證據，尚不足以證明被告丙○○知悉被告
    丁○○有收受該筆款項，進而為任何違背職務之行為；另就
    被告丙○○被訴以發還扣案機具為由，向被告甲○○藉勢勒
    索財物未遂部分，公訴人所舉之證據，亦無足以證明被告丙○○有對證人甲○○為任何強迫或恫嚇，而向證人甲○○逼
    勒財物之行為，與貪污治罪條例第4條第1項第2款所指藉勢
    勒索罪之構成要件尚屬有間。此外，本院在得依或應依職權
    調查證據之範圍內，復查無其他積極明確之證據，足以認定
    被告丙○○確有檢察官所指違反貪污治罪條例之罪行，已詳
    如上述，是被告丁○○自無從成立與被告丙○○共同違反貪
    污治罪條例第4條第1項第5款之對於違背職務收受賄賂罪行
    ，被告甲○○、戊○○二人交付款項予被告丁○○，亦無可
    能該當貪污治罪條例第11條第1項之違背職務行賄犯行，
    本件不能證明被告等犯罪，均應為無罪之諭知。
五、至臺灣臺中地方法院檢察署檢察官移送併辦部分（即98年度
    偵字第27733號），因與前揭已起訴部分之事實同一，為同
    一案件，是就此部分爰不另退由檢察官另行處理，末此敘明
    。
據上論斷，應依刑事訴訟法第301條第1項，判決如主文。
中    華    民    國    99    年     5    月    7     日
                        臺灣臺中地方法院刑事第十六庭
                            審判長法  官  巫淑芳
                                  法  官  戴嘉慧
                                  法  官  劉麗瑛
以上正本證明與原本無異。
如不服本判決應於收受判決後10日內向本院提出上訴書狀，並應
敘述具體理由；其未敘述上訴理由者，應於上訴期間屆滿後20日
內向本院補提理由書（均須按他造當事人之人數附繕本）「切勿
逕送上級法院」。
                                  書記官  王玟
中    華    民    國    99    年    5    月    7    日

司法院資訊處製作；財團法人民間司法改革基金會備份。
